【裁判字號】    98,上訴,611
【裁判日期】    980716
【裁判案由】    強盜
【裁判全文】
臺灣高等法院高雄分院刑事判決         98年度上訴字第611號
上  訴  人  臺灣高雄地方法院檢察署檢察官
被      告  丙○○
                    現羈押於臺灣高雄看守所
指定辯護人  本院公設辯護人   孫妙岑
被      告  乙○○
                    現羈押於臺灣高雄看守所
選任辯護人  王叡齡律師
上列上訴人因被告等強盜案件，不服臺灣高雄地方法院98年度訴
字第38號中華民國98年4 月9 日第一審判決（起訴案號：臺灣高
雄地方法院檢察署96年度偵字第18035 號），提起上訴，本院判
決如下：
    主  文
原判決撤銷。
乙○○、丙○○共同犯攜帶兇器強盜罪，各處有期徒刑柒年貳月
。圓鍬壹支沒收。
    事  實
一、乙○○（綽號：「阿邦」）因前曾於民國95年11月間，在高
    雄市小港區大坪頂「山水餐廳」工作，認識患有輕度智能障
    礙之同事甲○○（綽號：「欽仔」），明知與甲○○間並無
    債務糾紛，竟與丙○○（綽號：「佬師」）共同意圖為自己
    不法所有而基於強盜取財之犯意聯絡，以「甲○○委託辦理
    營利事業登記，未付手續費」為藉口，於96年1 月15日上午
    7 時50分許，先由乙○○駕駛車號D3-2427 號自小客車，搭
    載丙○○，一同前往高雄市○鎮區○○路台糖物流中心甲○○上班地點附近，待甲○○上班經過，乙○○即持1 支不明
    物體（未扣案）抵住甲○○背部，丙○○則從背後押住甲○○雙手，強押甲○○進入該小客車後座，再將車駛離，剝奪
    甲○○之行動自由。乙○○再駕駛該自小客車前往高雄市立
    小港醫院附近購買空白本票1 本，另以0000000000號行動電
    話聯絡住在小港醫院附近之不知情友人丁○○（綽號：勇伯
    ，未據檢察官起訴），邀丁○○至小港醫院急診室外面見面
    ，俟丁○○赴約後，丙○○即向丁○○詐稱：甲○○曾委託
    其等辦理營利事業登記，未付手續費等語為由，要求丁○○
    充當「公親」（意即和事佬、調解者）來調解甲○○與乙○○實際上不存在之債務糾紛。丁○○誤信為真，乃騎乘機車
    尾隨乙○○所駕駛之自小客車，前往高雄市小港區大林埔（
    俗稱紅毛港）海邊。乙○○、丙○○抵達海邊後，承前開犯
    意聯絡，合力將甲○○拉下車，由丙○○自甲○○背後將其
    兩脅拉住，並將甲○○雙手押在其背上，乙○○則徒手毆打
    甲○○胸口，適丁○○騎乘機車亦抵達該處，見狀立即攔擋
    乙○○，乙○○始未繼續毆打。乙○○又向甲○○恫稱：「
    若不簽本票，就要把你埋起來」等語，且從小客車上拿出1
    支客觀上對人身安全構成威脅，足供兇器使用之圓鍬，丙○○亦恫稱：「用沙埋在身上作日光浴也不錯」等語，暗示將
    挖洞活埋甲○○，兩人遂輪流在沙灘上挖一個足以埋一個人
    體寬深之洞讓甲○○看，以此強暴、脅迫之方式，至使甲○○心生畏懼，而不能抗拒。乙○○再拿出上開本票，要求甲○○簽下新臺幣（下同）50萬元本票1 紙，來賠償上開實際
    上不存在之手續費損失，當甲○○告知自己不太識字，乙○○便在空白紙張上書寫國字大寫「金額」及「日期」讓甲○○依樣照抄，又要求依其自己所有之駕駛執照抄寫「地址」
    ，而開立面額50萬元之本票1 張交付與乙○○、丙○○，直
    至同日下午4 時許，乙○○、丙○○始將甲○○載回高雄市
    ○○路釋放。嗣經甲○○之胞弟王俊仁陪同甲○○，於96年
    1月17日向乙○○要回上開本票，並報警處理，而悉上情。
二、案經高雄市政府警察局小港分局報請臺灣高雄地方法院檢察
    署檢察官偵查起訴。
    理  由
一、按被告以外之人於審判外之陳述雖不符刑事訴訟法第159 條
    之1 至之4 等4 條之規定，而經當事人於審判程序同意作為
    證據，法院審酌該言詞陳述或書面陳述作成時之情況，認為
    適當者，亦得為證據，刑事訴訟法第159 條之5 第1 項定有
    明文。查卷附如後所引之證據，其中屬被告乙○○、丙○○
    以外之人於審判外所為之陳述，屬傳聞證據部分，雖無刑事
    訴訟法第159 條之1 至之4 等4 條所規定情形，然檢察官、
    被告2 人及辯護人均於本院審判程序中同意作為證據，本院
    審酌上開證據於作成時亦無不法取得之情形，與待證事實間
    亦具相當之關聯性，而無證明力過低之情形。認為以之作為
    本案認定被告2 人犯罪之證據，應屬適當，故上開證據應有
    證據能力。
二、訊據被告乙○○、丙○○固坦承與被害人甲○○之間實際上
    皆無債務糾紛，猶於上揭時間，在上開地點將被害人帶上該
    自小客車，載往紅毛港海邊，在海邊有以圓鍬在沙灘上挖洞
    ，及分別對被害人為上開言詞，及被害人甲○○有簽下該50
    萬元本票之事實，惟均矢口否認有何強盜取財之犯行，被告
    乙○○辯稱：伊沒有強押甲○○上車，也沒有打他，拿圓鍬
    挖洞只是要嚇嚇他而已，不可能把他埋起來，何況當時丁○○也在場，且本票是他自己簽的，伊只寫金額、日期給他照
    抄云云。被告丙○○則辯稱：是乙○○找伊去的，之所以到
    海邊是因為那裡比較安靜，伊也不知道去海邊的目的，且伊
    沒有恐嚇被害人，也沒有動手毆打被害人，在沙灘挖洞只是
    說在沙灘作日光浴也不錯而已，並不是恐嚇要活埋被害人。
    伊如果有犯罪，也應僅係犯妨害自由罪而已云云。經查：
(一)證人即被害人甲○○迭於偵查中、原審審理中結證稱：伊與
    乙○○、丙○○都只是以前在高雄市小港區大坪頂「山水餐
    廳」工作的同事，根本沒有欠他們錢，他們曾想要借伊身分
    證去辦貸款，因伊身分證放在妹妹王雅春那裡，所以沒有借
    他們，伊於96年1 月15日上午7 時50分許帶著早餐準備上班
    時，經過新光路，突然被乙○○拿一支不知道是什麼東西，
    從背後抵住伊身體，丙○○亦從背後壓住伊雙手，伊欲將丙○○的手揮掉，準備要掙脫，並表示自己要上班，但他們不
    理會伊，乙○○打開車門用腳把伊踢進車內，丙○○抓住伊
    的手，硬把伊押上車，伊覺得很害怕，也沒有辦法反抗；伊
    上車後，有說要離開，但他們還是不理伊，先將伊載往小港
    醫院附近，打電話叫「勇伯」帶早餐來，接著把伊載往大林
    埔海邊，伊不肯下車，硬被他們拉下車，他們有叫伊吃自己
    帶的早餐，但伊當時很害怕，所以吃不下，他們接著跟伊要
    身分證，伊說身分證都交給妹妹保管，乙○○、丙○○就把
    伊拉到海邊，乙○○用拳頭打伊胸膛（並當庭用手在胸部畫
    圈圈），丙○○則把伊雙手往後壓住，讓伊不能反抗，後來
    是「勇伯」騎機車趕到，擋住乙○○，才沒有繼續打，乙○○又拿出空白本票，叫伊簽50萬元本票，伊覺得又沒有欠錢
    便不肯，乙○○就從車上拿出一支圓鍬，說要把伊埋起來，
    與丙○○一邊輪流在伊面前挖了一個洞，一邊說假如伊不簽
    就要把伊埋進去，伊會害怕，怕真的被埋起來，所以不敢呼
    救，只好簽立本票，且伊因為只會寫自己名字，乙○○還在
    旁邊寫一張金額、日期讓伊照抄，本票上的地址是乙○○叫
    伊拿駕照出來抄的等語明確（見偵卷第9 至11頁、原審卷二
    第42至50頁）；證人丁○○亦於偵查中、原審審理中結證：
    96年1 月15日上午「阿邦」（乙○○）打電話來，叫伊當「
    公親」，沒有說要調解什麼事情，只叫伊去小港醫院赴約，
    伊也不知道甲○○跟乙○○有什麼債務糾紛，伊騎機車過去
    後，看到「阿邦」開車、「佬師」坐副駕駛座、「欽仔」坐
    後座，伊就跟著他們的車到紅毛港海邊，甲○○不願意下車
    ，是乙○○跟丙○○把甲○○拉下車，乙○○、丙○○還說
    一直找不到甲○○還錢，問甲○○要怎麼賠償，甲○○就都
    不講話，乙○○跟丙○○就很生氣，跟甲○○說要挖一個洞
    把他埋起來，接著就在合力沙灘上挖一個洞，不過那個洞無
    法埋人，因為只有挖幾下，應該是要用來嚇甲○○的，伊就
    跟甲○○說如果有欠錢，該還的還是要還，不該給的就不要
    給，甲○○說他有工作領薪水時再給3 、4,000 元，丙○○
    就很生氣，從甲○○背後將甲○○兩脅拉住，讓乙○○毆打
    甲○○胸口，伊就去擋住乙○○，後來乙○○拿空白本票出
    來，並在旁邊寫一張讓甲○○照抄，從當時情況來看，伊認
    為就算甲○○不簽本票也不至於怎樣，但因為乙○○、丙○○都長得很高大強壯，甲○○比較矮小，乙○○、丙○○又
    打甲○○，又說要把他埋起來，甲○○內心會恐懼，才開立
    本票等語明確（見偵卷第8 頁、原審卷二第99至102 頁）。
    本院詳酌證人即被害人甲○○所證述內容，已將其與被告2
    人並無債務糾紛，被告2 人竟於該日上午7 時50分許，合力
    從其背後抵住其身體，並壓住其雙手，將其強行押入小客車
    ，以強暴、挾持之方法，將其載往紅毛港海邊後，一邊由被
    告丙○○壓住其雙手，讓被告乙○○毆打其胸口，一邊又在
    沙灘上挖洞，並恫嚇要將其埋入沙中等詞，讓其心生恐懼，
    害怕當真會遭活埋起來，以致於不能反抗，也不敢呼救，只
    好依照被告2 人之意思，並照抄被告乙○○書寫之日期、金
    額，簽立50萬元本票之過程及細節證述綦詳，核與證人丁○○所述伊並不知道被害人與被告2 人有何債務糾紛，及被害
    人當時是因為被告2 人長得高大，又毆打被害人，讓被害人
    心生恐懼，怕真的被埋起來，才簽立本票之情節互相符合，
    彼此一致無矛盾，復有被害人甲○○於96年1 月15日開立之
    面額50萬元本票、0000000000號行動電話資料查詢各1 張附
    卷可稽（見警卷第29、45頁），與證人甲○○、丁○○所述
    情節均能互相勾稽而一致無誤，是被告2 人否認有毆打、恫
    嚇及強迫書寫本票等辯詞，委無可採，足見被告2 人確有以
    毆打被害人之強暴行為，及持圓鍬挖洞並以要將被害人活埋
    等言詞恫嚇之脅迫行為，使被害人心生害怕，恐將遭殺害或
    活埋而不能抗拒，因而簽立上開50萬元本票之事實。
(二)本院復審酌被害人患有輕度智能障礙，有被害人身心障礙手
    冊1 紙附卷可稽（見警卷第33頁），距離案發已逾2 年後，
    於原審法院審理中到庭作證，不僅證述歷歷，且與證人丁○○所述情節均大致互相符合，已如前述，更於原審陳稱與被
    告2 人同時在法庭，仍會感到緊張、害怕，認為沒有辦法自
    由陳述等情狀（見原審卷第42頁），足見被害人於案發當日
    確實因遭被告2 人之施加強暴、脅迫而心中畏怖恐懼甚深，
    故雖已逾2 年時間仍令其記憶猶新，且餘悸猶存，再參以被
    害人與被告2 人，素無怨隙，衡諸常情，當不致甘冒偽證或
    誣告罪重責，故意捏造事實而誣指被告2 人犯強盜罪之理，
    是其憑藉記憶所為上開親身經歷事實之證述，應非子虛，另
    佐以所指證事實與上開證人丁○○所證述情節亦相符，益見
    證人甲○○所證述堪信為真。再者，被告乙○○身高188 公
    分、體重100 公斤，且被告丙○○身高167 公分、體重80公
    斤，業據被告乙○○、丙○○在原審供述在卷（原審卷第10
    9 頁），不僅身形魁梧，且為具有一般正常智識之成年男子
    ，相較於患有智能障礙之被害人甲○○，被告2 人之體格、
    智能在客觀上已取得相當之優勢地位，又被告2 人係將被害
    人載往人煙稀少之海邊，不願讓被害人離去，並以強暴方式
    動手毆打被害人，且持圓鍬為工具，合力輪流在沙灘上挖洞
    ，復以言詞脅迫被害人簽立本票，造成被害人深恐遭到活埋
    亦無可求救，自不敢任意向他人呼救，方逼不得已在喪失自
    由意思之情形下簽立本票，斟酌行為人以及被害人之人數、
    性格與體格等，犯行之場所、兇器之有無、種類及使用之方
    法等，依一般社會通念，綜合予以判斷，足見客觀上被害人
    已達到不能抗拒之程度，主觀上被告2 人有共同以上開強暴
    、脅迫之方式，至使被害人不能抗拒之意思，是被告乙○○
    、丙○○猶辯以其等只是要嚇嚇被害人，並未達到讓被害人
    不能抗拒程度，辯護人之辯護意旨主張被告2 人所為應係犯
    恐嚇取財罪，尚與強盜取財罪構成要件不合等語，均無可採
    。
(三)又被害人既已明確證述當時不願跟隨被告2 人上車，係因被
    告乙○○持不明物體抵住其背後，且被告丙○○壓住其雙手
    ，而被押上車，且上車後有要求離開，被告2 人仍不予理會
    ，已如前述，且衡諸常情，被害人於案發當時已買好早餐，
    前往台糖物流中心上班途中，衡諸常情，焉有遇到被告2 人
    後，置上班工作於不顧，隨被告2 人前往海邊之理？況且，
    證人甲○○證稱其僅認識被告乙○○，並不認識被告丙○○
    ，且與被告2 人並無何債務糾紛，其豈可能於上班途中，毫
    無緣由即出於自己意願而任由被告2 人帶上車，前往紅毛港
    海邊。是被告2 人所辯稱並沒有以強制力強押被害人上車云
    云，不僅明顯違背上開證據所證明之事實，亦與常情不符，
    殊無可採。
(四)再證人甲○○已明確證述與被告2 人間無債務關係，係被告
    2 人說欲向其借身分證作貸款或辦什麼手續用，及證人丁○○亦證稱未聽過被害人有欠被告何等債務等情，均已如前述
    ，而被告乙○○於警詢時先稱：甲○○於96年1 月2 日委託
    其辦理房屋貸款，由伊先墊付1 萬2,000 元代書手續費，故
    甲○○欠伊該手續費款項云云（見警卷第9 頁），復改稱：
    甲○○要伊幫忙辦理營利事業登記，手續費1 萬2,000 元是
    伊與丙○○墊付，故甲○○欠伊與丙○○該筆款項云云（見
    警卷第13頁），再改口承認：甲○○根本沒有欠伊或丙○○
    錢等語（見警卷第17頁），足見被告乙○○對被害人是否欠
    其何等債務，前後交代不清，亦互相矛盾，委無可採，而被
    告丙○○始終表示與被害人間並無任何債務關係，只聽乙○○說要去向被害人拿手續費等語。又被告2 人之後迭於偵查
    、原審審理中均一致明確供稱渠等與被害人間並無債務糾紛
    ，係渠等出於自己之意思，而將被害人先載往小港醫院附近
    ，聯絡證人丁○○出來當「公親」，再將被害人載去海邊，
    拿出預先準備之空白本票，要求被害人簽立本票，核與被害
    人、證人丁○○所述一致，足見被告2 人上開所為，主觀上
    自始即均係出於共同意圖為自己不法所有，至於委託貸款或
    辦理營利事業登記之手續費，不過均係用以向被害人強盜索
    取財物之藉詞，實際上並不存在。
(五)從而，本件事證已臻明確，被告2 人犯行均堪以認定，應依
    法論罪科刑。
三、按刑法第321 條第1 項第3 款之攜帶兇器竊盜罪，係以行為
    人攜帶兇器竊盜為其加重條件，此所謂兇器，其種類並無限
    制，凡客觀上足對人之生命、身體、安全構成威脅，具有危
    險性之兇器均屬之，且祇須行竊時攜帶此種具有危險性之兇
    器為已足，並不以攜帶之初有行兇之意圖為必要（最高法院
    79年台上字第5253號判例參照），查本件被告2 人持以在沙
    灘上挖洞，以恫嚇被害人，若不從將予以活埋，所使用之圓
    鍬雖未扣案，惟據被告乙○○所供述，係一般挖掘用之工具
    ，常識認知其一般係金屬材質，質地堅硬，前端圓弧尖銳，
    以之攻擊於人，於客觀上亦足以傷害人之生命、身體，堪認
    為兇器。次按強盜罪所施用之強暴、脅迫手段，祇須足以壓
    抑被害人之抗拒，使其喪失意思自由為已足，縱令被害人實
    際無抗拒行為，仍於強盜罪之成立，不生影響，最高法院分
    別著有19年上字第139 號、30年上字第3023號判例意旨可資
    參照。又本票係屬有價證券，得依背書或交付轉讓，具有流
    通性，其權利之發生、變更，與證券之作成、占有具有不可
    分之關係，而有「物」之性質，得為竊盜、侵占、搶奪、強
    盜、詐欺取財、恐嚇取財等犯罪之客體（最高法院89年度台
    上字第3724號、96年度台非字第6 號判決意旨參照）。是以
    ，核本件被告2 人將被害人以強暴之方式強押上車，載往海
    邊，復合力將其拉下車，並以強暴方式毆打被害人，且持金
    屬材質，質地堅硬，在客觀上係屬足以供為傷人生命、身體
    之器械之圓鍬在沙灘挖洞，以脅迫方式出言恫嚇若不從將予
    以活埋，至使被害人喪失自意思情形下，不能抗拒而依照被
    告2 人之意思簽立本票，始將被害人釋放之所為，縱被害人
    未為實際抗拒之行為，被告2 人仍均係犯刑法第330 條第1
    項之攜帶兇器強盜取財罪。公訴人起訴認被告2 人係犯刑法
    第328 條第1 項之普通強盜罪，尚有違誤，惟起訴之基本社
    會事實相同，本院爰依刑事訴訟法第300 條規定，變更起訴
    法條為刑法第330 條第1 項。被告2 人共同基於強盜取財之
    犯意，先將被害人強押入小客車內，載往海邊，復毆打、脅
    迫被害人，使被害人不能抗拒而簽立本票，均於密接時間內
    所為行為，各行為之獨立性極為薄弱，依一般社會健全觀念
    ，在時間差距上，難以強行分開，在刑法評價上，以視為數
    個舉動之接續施行，合為包括之一強盜取財行為予以評價，
    較為合理，應論以接續犯，而為包括之一罪。被告2 人就上
    開犯行，彼此具有犯意聯絡與行為分擔，均為共同正犯。另
    丁○○雖係應被告乙○○之邀而前來，並跟隨被告乙○○所
    駕駛之自小客車至大林埔海邊，並於被告2 人對被害人施強
    暴、脅迫時在場，惟被告乙○○係以調解債務糾紛為由邀丁○○前來充當「公親」，業如前述，並無任何證據足認丁○○已認識被告2 人係意圖為自己不法所有，而欲對被害人強
    盜取財，而仍以自己犯罪之意思參與共同實行。且丁○○在
    場亦未對被害人有施強暴、脅迫之行為，復無證據足證丁○○與被告2 人間具共同為自己不法所有之意圖及強盜取財之
    犯意聯絡，自難認丁○○係被告2 人所犯本件強盜取財罪之
    共同正犯，併敘明之。另按強盜罪以強暴、脅迫等方法，致
    使不能抗拒為構成要件之一，當然含有妨害被害人自由之性
    質，故犯強盜罪而有妨害被害人之自由時，是否另論以妨害
    自由罪名，應就行為人之全部犯罪行為實施過程加以觀察。
    倘妨害自由行為時，強盜行為尚未著手實施，可依其情形認
    為妨害自由、強盜犯罪間具有方法結果之牽連關係；若強盜
    犯行業已著手實施，則所為強暴、脅迫等非法方法剝奪被害
    人行動自由行為，應包括在強盜行為之內，無另行成立刑法
    第302 條第1 項之妨害自由罪之餘地（最高法院92年度台上
    字第2184號判決意旨可資參照）。查本件被告2 人自強押被
    害人上車、載往海邊、毆打被害人、恫嚇被害人，至被害人
    簽立本票為止，主觀上自始即係出於共同意圖為自己不法所
    有而基於強盜取財之犯意聯絡所為之接續行為，既已如前所
    述，則被告2 人強押被害人上車之行為，應認係上揭強盜行
    為中強暴手段之著手及實行，揆諸前揭判決意旨之說明，自
    僅成立強盜罪之一罪，毋庸再論以刑法第302 條第1 項之剝
    奪他人行動自由罪，附此敘明。又被告2 人上開犯罪時間雖
    係在96年4 月24日以前，惟本件所宣告被告2 人之刑度均已
    逾1 年6 月，依中華民國96年罪犯減刑條例第3 條第1 項第
    15款之規定，皆不得予以減刑，亦併敘明之。
四、原審詳敘理由為論罪科刑之判決，固非無見。惟被告2 人係
    攜帶兇器（圓鍬）犯強盜取財罪，所為係犯刑法第330 條第
    1 項之加重強盜罪，原審認被告係犯刑法第328 條第1 項之
    普通強盜罪，適用法律自有未恰。檢察官上訴意旨指摘及此
    ，上訴為有理由，應由本院將原判決予撤銷改判。爰審酌被
    告乙○○、丙○○均正值青壯且四肢健全，不思循正當途徑
    取得財物，竟對患有輕度智障之被害人強取財物，法紀觀念
    淡薄，危害社會治安之程度非輕，及犯後並未坦承犯行之態
    度，惟於犯罪後已將上開強盜所取得之本票歸還被害人，為
    被害人證述明確（見警卷第5 頁），所生損害業已減輕，及
    其2 人犯罪之動機、手段、目的、與被害人關係、家境均為
    小康、教育程度皆為高職畢業（見警卷第8 、19頁）等一切
    情狀，分別量處如主文第2 項所示之刑，以資懲儆。被告2
    人持以犯本件強盜取財罪所用之圓鍬1 支，係被告乙○○所
    有，平常均置放在上開自小客車上，業據其在本院供述在卷
    （本院卷第73頁），雖未扣案，惟該圓鍬既係平常均置放在
    被告乙○○車上，且查無證據顯示已經滅失，爰依刑法第38
    條第1 項第2 款規定宣告沒收之。
五、被告丙○○上訴部分，因上訴書狀未敘述具體理由，業經本
    院判決上訴駁回確定，併敘明之。
據上論結，應依刑事訴訟法第369 條第1項前段、第364 條、第
299 條第1 項前段、第300 條，刑法第28條、第330 條第1 項、
第38條第1項第2款，判決如主文。
本案經檢察官劉玲興到庭執行職務。
中    華    民    國    98    年    7     月    16    日
                刑事第一庭  審判長法  官  郭雅美
                                  法  官  張意聰
                                  法  官  莊崑山
以上正本證明與原本無異。
如不服本判決應於收受本判決後10日內向本院提出上訴書狀，其
未敘述上訴理由者，並得於提起上訴後10日內向本院補提理由書
狀（均須按他造當事人之人數附繕本）「切勿逕送上級法院」。
中    華    民    國    98    年    7     月    16    日
                                  書記官  葉淑華
附錄本件判決論罪科刑法條：
中華民國刑法第330條
犯強盜罪而有第321 條第1 項各款情形之一者，處7 年以上有期
徒刑。
前項之未遂犯罰之。


司法院資訊處製作；財團法人民間司法改革基金會備份。
